【裁判字號】    98,訴,677
【裁判日期】    991101
【裁判案由】    返還退夥金
【裁判全文】
臺灣士林地方法院民事判決               98年度訴字第677號
原      告  甲○○
訴訟代理人  戊○○律師
複 代 理人  劉志忠律師
            乙○○
被      告  天長地久光學有限公司
法定代理人  丁○○○
兼上列一人
訴訟代理人  丙○○
上列當事人間請求返還退夥金事件，本院於99年10月18日言詞辯
論終結，判決如下：
    主  文
被告丙○○應給付原告新臺幣壹佰捌拾壹萬零貳拾貳元，及自民
國九十八年六月十三日起至清償日止，按週年利率百分之五計算
之利息。
原告其餘之訴駁回。
訴訟費用新臺幣壹萬玖仟零壹拾捌元由被告丙○○負擔十分之九
即新臺幣壹萬柒仟壹佰壹拾陸元，餘由原告負擔。
本判決第一項於原告以新臺幣陸拾萬參仟元供擔保後，得假執行
，但被告丙○○如以新臺幣壹佰捌拾壹萬零貳拾貳元為原告預供
擔保得免為假執行。
原告其餘假執行之聲請駁回。
    事實及理由
一、按訴狀送達後，原告不得將原訴變更或追加他訴。但請求之
    基礎事實同一者，不在此限，民事訴訟法第255條第1項第2
    款定有明文。本件原告起訴時訴之聲明為「先位聲明：(一)被
    告丙○○應給付原告新臺幣（下同）181 萬22元，及自起訴
    狀繕本送達翌日起至清償日止，按年息5 ％計算之利息。(二)
    願供擔保請准宣告假執行。備位聲明：(一)被告天長地久光學
    有限公司（下稱被告天長地久公司）應給付原告181 萬22元
    ，及自起訴狀繕本送達翌日起至清償日止，按年息5 ％計算
    之利息。(二)願供擔保請准宣告假執行。」嗣於訴訟進行中，
    變更聲明為「(一)被告丙○○應給付原告181 萬22元，及自起
    訴狀繕本送達翌日起至清償日止，按年息5 ％計算之利息；
    (二)被告天長地久公司應給付原告181 萬22元，及自起訴狀繕
    本送達翌日起至清償日止，按年息5 ％計算之利息。(三)若任
    一被告已為給付，則另一被告免為給付。(四)願供擔保請准宣
    告假執行。」，核其請求之基礎事實同一，揆諸前開規定，
    自應准許。
二、原告主張：於民國89年間，由被告丙○○出資資本額之4 分
    之3 、伊出資資本額之4 分之1 ，共同合夥成立天長地久公
    司，從事眼鏡批發業務，而被告丙○○出資四分之三部分，
    分別登記訴外人即其岳父蘇惠民、其妻胞妹蘇美陶、其妻母
    親丁○○○，伊出資四分之一部份則分別登記在伊及母親柯
    蓮名下，故登記之股東雖有上述五人，但天長地久公司實
    際上完全由伊及被告丙○○在管理經營，然於94年9 月初，
    因被告丙○○藉詞拒絕發放合夥紅利，且將天長地久公司資
    金匯至加拿大，伊便要求退夥分配盈餘，被告丙○○同意以
    94年8 月31日為結算日，再將結算後天長地久公司4 項資產
    （商品庫存、賓士車、現金及應收未收帳）之四分之一價值
    分配予伊，並於94年9 月7 日簽立協議書為憑，迄今被告仍
    未履行協議書之約定，爰依協議書之約定，請求被告給付商
    品庫存之價額部分98萬2,885 元、現金部分7 萬5,138 元、
    應收未收帳部份75萬9,999 元，共計181 萬8,022 元，惟原
    告僅請求181 萬22元（本院卷第289 頁背面）等語，並聲明
    ：(一)被告丙○○應給付原告181 萬22元，及自起訴狀繕本送
    達翌日起至清償日止，按年息5 ％計算之利息。(二)被告天長
    地久公司應給付原告181 萬22元，及自起訴狀繕本送達翌日
    起至清償日止，按年息5 ％計算之利息。(三)若任一被告已為
    給付，則另一被告免為給付。(四)願供擔保請准宣告假執行。
三、被告天長地久公司、丙○○則以：原告之兄施鴻彬為訴外人
    天長光學有限公司（下稱天長光學公司）之股東，其出資10
    0 萬元之股權於88年7 月12日轉讓與原告，嗣訴外人天長光
    學公司因鉅額虧損無法繼續營業，遂由訴外人天長光學公司
    之資產於89年11月21日另行成立天長地久公司，原告及原告
    之母柯蓮共占出資額4 分之1 ，被告丙○○並無原告所述
    藉詞不發放紅利或將資金匯至加拿大之情事，所匯至加拿大
    之資金乃訴外人天長光學公司及被告天長地久公司10幾年來
    應給付與其及其配偶之薪資、紅利等。原告不能以協議書之
    約定向被告天長地久公司、丙○○請求181 萬22元，因依公
    司法第113 條規定，有限公司之清算需清算人清償公司債務
    後，方得將公司財產分派於各股東，而天長地久公司94年8
    月份之資產負債表呈負數，虧損達395 萬6,112 元，本件未
    經清算，又呈現虧損之狀況下，原告不得請求。況且協議書
    第1 點商品庫存部分，原告已獲分配，是原告不來領取，賓
    士車部分已由原告委託哥哥施鴻彬前來公司取車，現金及應
    收未收帳款部分，則如前述94年8 月公司資產已呈虧損，並
    無盈餘，故無所謂現金及應收未收帳款部分應予分配之情形
    ，且協議書所載第4 點應收、未收帳款的金額，亦應扣掉應
    付帳款102 萬3,729 元、212 萬元、銀行借款55萬元、應付
    費用21萬5,996 元云云資為抗辯，並聲明：(一)原告之訴駁回
    。(二)如受不利判決，願供擔保請准宣告免為假執行。
四、原告主張天長地久公司89年11月間成立時，登記股東雖有原
    告、原告之母柯蓮、被告丙○○之岳父蘇惠民、其妻胞妹
    蘇美陶、其岳母丁○○○等五人，然實際上完全由伊及被告
    丙○○在管理經營，嗣原告與被告丙○○於94年9 月7 日簽
    訂協議書，約定「股東甲○○先生（以下稱甲方）辦理退股
    與天長地久光學有限公司（下稱乙方）協議盈餘結算至九十
    四年八月三十一日截止，甲方以1/4 分配，結算明細如下：
    一、商品庫存：實際盤點庫存數量經雙方同意認定之價值分
    配。二、賓士車（CI-2233 ）：交由甲方詢中古車行估價之
    價值分配。三、現金：結算銀行帳戶至九十四年八月三十一
    日之帳上餘額分配。四、應收未收帳：結算至九十四年八月
    三十一日止分配。  甲方：甲○○  乙方：丙○○  中華民
    國九十四年九月七日」（下稱系爭協議書），業據原告提出
    天長地久公司設立登記表、協議書各1件為證（98年度士調
    字第63號卷第9-10頁），且為被告所不爭，應堪信為真實。
五、得心證之理由：原告依據系爭協議書約定請求被告丙○○或
    被告天長地久公司按系爭協議書上所記載4 項資產價值之4
    分之1 給付予原告等情，為被告所否認，並以前開情詞置辯
    ，是本件應審酌之爭點闕為：(一)系爭協議書之性質為何？(二)
    原告得否請求被告履行協議書之約定而為給付？茲析述如下
    ：
  (一)系爭協議書之性質為何？
  1.按解釋意思表示應探求當事人之真意，不得拘泥於所用之辭
    句，民法第98條定有明文。又解釋當事人之契約，應以當事
    人立約當時之真意為準，而真意何在，又應以過去事實及其
    他一切證據資料為斷定之標準，不能拘泥文字致失真意（最
    高法院39年台上字第1053號判例要旨參照）。查天長地久公
    司於第一次公司章程雖記載股東為訴外人蘇惠民、蘇美陶、
    丁○○○、柯蓮及原告，惟從原告於本院審理中陳稱：伊
    母親柯蓮是人頭，伊才是實際股東，且被告也承認天長地
    久公司是由原、被告二人經營，丙○○也能決定退出金額及
    如何分配等語（本院第246 頁背面及247 頁），被告丙○○
    於本院審理中亦稱：天長地久公司完全由原、被告二人管理
    經營，其餘僅是「名義股東」、天長地久公司實際上是伊與
    原告二人在經營、伊可以代表蘇惠民、丁○○○等人決定原
    告退出經營時之分配方案等語（本院卷第171 頁、第227 頁
    、第289 頁背面），參以原告與柯蓮為直系血親關係、被
    告與蘇惠民、丁○○○、蘇美陶均為姻親關係，關係匪淺，
    而借用親人名義登記為股東亦符常情，又天長地久公司於98
    年間申請解散登記時，該公司法定代理人丁○○○之代理人
    為被告丙○○（見天長地久公司登記案卷新卷第2 頁），若
    非有一定信任關係，豈會由被告丙○○代替丁○○○辦理解
    散登記之重大事宜？再據被告丙○○於臺灣士林地方法院檢
    察署97年度他字第795 號刑事事件（下稱第795 號刑事事件
    ）中供稱：原告於94年9 月間退出後，便由伊尋找伊岳母丁○○○擔任董事而為負責人等語（第795 號刑事事件卷第48
    頁），益徵被告丙○○雖未掛名登記為天長地久公司之股東
    ，但仍為實際經營者，否則豈能於94年間尋找丁○○○擔任
    該公司之董事？準此，天長地久公司之第一次公司章程雖載
    明有五位股東出資，然除原告外，其餘四位股東均為兩造借
    用其名義而登記為股東，實際股東及經營管理之人應為原告
    及被告丙○○二人。
  2.原告因天長地久公司係由伊與被告丙○○兩人實際出資及經
    營，於94年9 月間向被告丙○○要求退出天長地久公司，而
    主張協議書之法律性質為類似合夥的退夥結算，惟查，天長
    地久公司業向經濟部登記為有限公司，是原告欲解除天長地
    久公司之股東身分，必須符合公司法之規定。而公司法就有
    限公司之股東欲解除其身分之規定，僅有依法減資、申請解
    散登記、出資額轉讓等三種方式可循。經查：
  (1)按公司得經全體股東同意減資；解散之公司除因合併、分割
    或破產而解散外，應行清算；清算人應了解現務、收取債權
    、清償債務、分派盈餘或虧損、分派賸餘財產，公司法第10
    6 條第4 項、第24條、第84條第1 項定有明文。次按公司之
    減資係指減少章程所定資本額而言，而由天長地久公司登記
    卷觀之，天長地久公司89年11月13日制訂之公司章程上，載
    明股東為原告、原告之母柯蓮、被告之岳父蘇惠民、被告
    之岳母丁○○○、被告之妻胞妹蘇美陶共5 人，其出資額分
    別為15萬、10萬、30萬、30萬、15萬，出資額共計100 萬元
    ，上開登記之股東除丁○○○外等四人，均於94年9 月5 日
    經全體股東同意，將其等各自出資額全數轉讓予丁○○○承
    受，且94年9 月5 日修改之公司章程（下稱第二次公司章程
    ）亦載明由丁○○○取代原告擔任天長地久公司之董事，且
    為唯一之股東，出資額為100 萬元，是天長地久公司章程所
    定之資本額並未減少，可見當時原告解除天長地久公司股東
    身分時並非以減資之方式為之甚明。又天長地久公司於原告
    於94年間解除股東之身分後，並未辦理公司解散登記，直至
    98年間才辦理解散登記，且據被告丙○○到庭陳稱：「（問
    ）94年9 月7 日後簽訂協議書後，是由何人經營公司？（答
    ）原告已經退出，我岳母丁○○○為負責人，實際上只剩我
    一個人，我現在多多少少有在做，天長地久公司我還是有在
    跑業務，…，天長地久公司實際經營到大約98年時，到經濟
    部辦理解散。」等語（本院卷第227 頁），顯見原告退出天
    長地久公司後，94年9 月至98年間，天長地久公司仍有繼續
    經營業務，如原告94年9 月間解除股東身分時，係以解散之
    方式為之，何以被告丙○○仍繼續經營至98年間始為解散登
    記？況於原告退出天長地久公司經營前，天長地久公司名下
    尚有坐落臺北縣淡水鎮○○段323 地號土地及其上臺北縣淡
    水鎮○○段1249建號即門牌號碼臺北市○○○路8 之6 號6
    樓之2 之建物之不動產，此有原告提出之建物、土地登記謄
    本及異動索引等在卷可稽（本院卷第212-217 頁），若94年
    9 月間原告與被告丙○○係解散天長地久公司之意，何以未
    將前開不動產列入應行分派公司財產之範圍？何以遲未進行
    清算程序，反以將原告及其母柯蓮所登記之出資額轉讓與
    丁○○○（被告丙○○之借名登記股東）？顯見原告於94年
    9 月間解除股東身分時，兩造並無解散天長地久公司之意。
  (2)復按有限公司為維持其相對較少人數股東相互間之信賴關係
    ，不採股份有限公司之股份自由轉讓原則，而要求股東之出
    資轉讓須經其他股東同意，是股東非得其他全體股東過半數
    之同意，不得以其出資之全部或一部，轉讓於他人，且不問
    該他人是否為該有限公司之其他股東，公司法第111條第1項
    定有明文。因而，原告欲解除天長地久公司之股東身分，僅
    剩下其出資額轉讓予他人一途，參以原告於本院審理中陳稱
    ：伊退股後，股份轉讓給丁○○○，當初伊只是要退股，股
    份要給誰他不過問等語（本院卷第246 頁背面），而本件天
    長地久公司之實際股東為原告及被告丙○○，已如前述，被
    告丙○○已同意原告將其出資額轉讓予其所借名之丁○○○
    ，且第一次公司章程載明之股東五人，亦均出具股東同意書
    ，同意原告及其借名登記之柯蓮轉讓出資額共計25萬予丁○○○（見天長地久公司登記案卷新卷第12頁），自符合公
    司法第111 條第1 項之規定。又出資額之轉讓，通常有一定
    之對價關係，是系爭協議書之性質應係原告及被告丙○○就
    原告轉讓之出資額，共同協議認定以94年8 月31日為結算日
    天長地久公司4 項資產（商品庫存、賓士車、現金及應收未
    收帳）價值之4 分之1 為其對價。至原告雖主張係類似合夥
    關係所為之退夥結算返還，然原告與被告丙○○既共同出資
    成立天長地久公司，就股東身分之解除或消滅，自應依公司
    法之規定為之，況依民法第690 條規定，合夥人退夥後，對
    於退夥前所負之債務，仍應負責，然觀諸原告之主張及系爭
    協議書之內容，並無意再就退出天長地久公司前所負之債務
    負責，是原告主張系爭協議書係類似合夥之退夥結算，尚有
    誤會，附此敘明。
  (二)原告得否請求被告丙○○、天長地久公司履行協議書之約定
    而為給付？
  1.被告丙○○部分：
  (1)本件協議書之性質已定性為原告轉讓出資額對價之約定，業
    如前述，是本件並非天長地久公司之申請解散，僅係公司法
    第111 條第1 項出資額之轉讓，自無進行清算可言，是被告
    抗辯天長地久公司未經清算程序，原告不得依協議書請求被
    告丙○○履行云云，洵不可採。
  (2)再按債務人應依債之本旨為給付，僅在特別情事下始得免責
    ，乃債法之大原則（最高法院89年度台上字第2097號判決參
    照），系爭協議書之簽訂人為原告及被告丙○○，被告丙○○於本院審理時陳稱：「我簽名是我個人要負責的意思。」
    （本院卷第246 頁背面），是被告丙○○應依協議書之內容
    履行給付義務，又觀諸協議書之內容，僅載明商品庫存：
    實際盤點庫存數量經雙方同意認定之價值分配；賓士車：
    交由甲方詢中古車行估價之價值分配；現金：結算銀行帳
    戶至94年8 月31日之帳上餘額分配；應收未收帳：結算至
    94年8 月31日止分配，並未載明現金及應收未收帳項目應扣
    除負債項目，且亦未將天長地久公司名下之前開不動產價值
    列入分配，而被告丙○○為天長地久公司之實際經營者，對
    公司之財務狀況應知之甚詳，卻仍與原告簽訂協議書，足徵
    原告與被告丙○○簽訂系爭協議書時，應已考量公司現有資
    產、負債等情事，約定僅就商品庫存、現金、應收未收帳帳
    上數額之4 分之1 價值，及賓士車估價之4 分之1 價值，用
    以認定原告出資額之價值。被告丙○○抗辯應收未收帳應扣
    除銀行借款、應付帳款、應付費用、其他應付款云云，自難
    憑採。
  (3)再按解釋契約，固須探求當事人立約時之真意，不能拘泥於
    契約之文字，但契約文字業已表示當事人真意，無須別事探
    求者，即不得反捨契約文字而更為曲解（最高法院17年上字
    第1118號判例參照）。觀諸前述協議書內容商品庫存：應
    以實際盤點庫存數量經雙方同意認定之價值分配，其文字展
    現之意涵，應係就盤點後之商品庫存數量，加以認定其市場
    價值，再將整批市價之四分之一分配予原告，若係就庫存商
    品予以分配者，協議書內容應擬定商品庫存：應以實際盤
    點庫存數量之分配，不應出現「價值分配」等文字。況且，
    協議書內容就賓士車（車牌號碼：CL-223）部分，係載明：
    交由甲方詢中古車行估價之價值分配。就賓士車與庫存商品
    兩項目，均係載明「價值分配」，而被告丙○○於本院審理
    中抗辯：原告將賓士車開走，應該要將賣價的四分之三給伊
    或扣除等語（本院卷第247 頁背面），觀之被告真意係指賓
    士車轉賣後所得價金之4 分之1 分配予原告，但被告丙○○
    卻對於協議書中商品庫存部分，另有一番不同之解讀，刻意
    忽略「價值分配」等文字，抗辯商品庫存部分應就商品本身
    加以分配，於此已逾越協議書之文字及當事人之真意，其抗
    辯自屬無據。復審酌原告於審理中亦陳稱：當初伊已經要退
    出天長地久公司，拿到商品沒有意義，縱使拿到商品也沒有
    辦法銷售，伊自己一人，沒有公司、名片及銷售通路，所以
    在伊退出後，伊並無去拿庫存商品，但伊有委託哥哥施鴻彬
    取走賓士車一台，並將該車賣給中古車商賣了38萬等語（本
    院卷第247 頁），可見原告主觀上即認庫存商品並非分配之
    標的，而係庫存商品之市場價值方係分配之標的，且被告丙○○於94年簽訂協議書後，遲至97年始將庫存商品數量之4
    分之1 寄予原告，中間長達兩年之久，亦有違常理，是被告
    丙○○之抗辯，洵不可採。又被告丙○○抗辯其給付之金額
    應扣除賓士車賣給中古車商所得價金38萬元之4 分之3 云云
    ，然因原告並未起訴請求被告給付賓士車估價之價值分配，
    該賓士車部分不在原告起訴範圍內，且該賓士車係屬天長地
    久公司所有之財產，被告丙○○亦不得請求原告將賓士車4
    分之3 之價值逕行給付予被告丙○○個人。是以，依天長第
    久公司資產負債表所列現金項目為：現金1,860 元、銀行存
    款29萬3,925 元、零用金4,770 元，計30萬555 元，4 分之
    1 為7 萬5,138 元（計算式：（1,860+293,925+4,770）÷4
    ＝75,138，小數點後無條件捨去）；應收款項項目為：應收
    票據137 萬2,224 元、應收帳款149 萬2,178 元、其他應收
    款17萬5,596 元，計303 萬9,998 元，4 分之1 為75萬9,99
    9 元（計算式：（1,372,224+1,492,178+175,596 ）÷4 ＝
    759,999 ，小數點後無條件捨去）；94年8 月31日庫存表帳
    面價值為393 萬1,540 元，4 分之1 為98萬2,885 元（計算
    式：3,931,540 ÷4 ＝982,885 ），上列現金、應收帳款及
    商品庫存帳面價值之各4 分之1 總計為181 萬8,022 元（計
    算式：75,138+ 759,999+982,885 ＝1,818,022 ），惟原告
    僅請求181 萬22元，核屬有據。
  (4)另按給付無確定期限者，債務人於債權人得請求給付時，經
    其催告而未為給付，自受催告時起，負遲延責任，民法第22
    9 條第2 項規定甚明。另遲延之債務，以支付金錢為標的者
    ，債權人得請求依法定利率計算之遲延利息。民法第233 條
    第1 項亦有明定。前開利息請求權，乃法定請求權，不因契
    約未規定而受影響。且兩造既未就利率有所約定，自應以民
    法第203 條所定之法定利率即週年利率5％為計算之依據。
    查系爭協議書並無約定給付之期限，是原告於98年4 月3 日
    向本院起訴，起訴狀繕本業經被告丙○○於同年6 月12日收
    受，觀諸起訴狀之內容，已明確表示被告丙○○應給付之金
    額，足使被告丙○○知悉其應給付之內容，是起訴狀繕本送
    達被告丙○○應生催告之效力，因而，原告就181 萬22元請
    求自起訴狀繕本送達翌日起即98年6 月13日起至清償日止，
    按週年利率5 ％計算之遲延利息，應為可採。
  2.被告天長地久公司部分：
    末按債權債務之主體應以締結契約之當事人為準，故須契約
    上所載明之債權人，始得對債務人行使權利，至於其實際情
    形如何，原非所問（最高法院43年台上字第99號、18年上字
    第1609號判例參照）。本件協議書之締約當事人為原告與被
    告丙○○，其上雖記載「與天長地久光學公司協議盈餘結算
    」等文字，然其締約之真意係原告將出資額轉讓，解除股東
    身分，而以天長地久公司4 項資產價值4 分之1 為股權價值
    之認定，原告亦非請求公司解散後剩餘財產之分配，業如前
    述，是被告天長地久公司並非締結契約之當事人，原告自不
    得對被告天長地久公司請求履行系爭協議書之約定。
  (三)從而，原告依系爭協議書約定，請求被告丙○○給付181 萬
    22元，及自起訴狀繕本送達翌日即98年6 月13日起至清償日
    止，按週年利率5 ％計算之利息，為有理由，應予准許，逾
    此部分之請求，即屬無據，應予駁回。
七、兩造分別陳明願供擔保，聲請宣告假執行及免為假執行，經
    核原告勝訴部份，均無不合，爰分別酌定相當之擔保金額宣
    告之；原告其餘假執行之聲請，因訴之駁回而失依據，不予
    准許。
八、本件事證已臻明確，兩造其餘訴訟資料及攻擊、防禦方法，
    核與結論之判斷不生影響，爰不一一論列，附此敘明。
九、本院依職權定本件訴訟費用額為1萬9,018元（第一審裁判費
    1 萬9,018 元），應由被告丙○○負擔10分之9 即1 萬7,11
    6 元，餘由原告負擔。
十、訴訟費用負擔之依據：民事訴訟法第79條、第87條第1項。
中    華    民    國    99    年    11    月    1     日
                  民事第二庭  法  官  藍雅清
以上正本證明與原本無異。
如對本判決上訴，應於判決送達後20日內向本院提出上訴狀；若
委任律師提起上訴者，應一併繳納上訴審裁判費，否則本院得不
命補正逕行駁回上訴。
中    華    民    國    99    年    11    月    3     日
                              書記官  蘇意絜

司法院資訊處製作；財團法人民間司法改革基金會備份。
